臺灣臺中地方法院民事判決　　　　　　96年度簡上字第193號
上　訴　人　甲○○
被上訴人　　乙○○
上列當事人間請求給付違約金等事件，上訴人對於中華民國96年
5月17日本院臺中簡易庭95年度中簡字第8229號第一審判決提起
上訴，經本院於民國96年9月21日言詞辯論終結，判決如下：
    主    文
上訴駁回。
第二審訴訟費用新臺幣參仟壹佰伍拾元由上訴人負擔。
    事實及理由
壹、本訴部分：
一、被上訴人起訴主張：上訴人於民國（下同）95年7月21日，
    加盟被上訴人所經營之「港督燒臘」餐飲連鎖企業，雙方簽
    訂港督燒臘餐飲連鎖合約書（下稱系爭契約），其中第4條
    約定：「港督燒臘之商店名稱所有權歸甲方（即被上訴人）
    所有，於合約期間同意乙方（即上訴人）使用，甲、乙方不
    得擅自更改。」，第5條約定：「為求產品品質一致性肉品
    以公司出品為主，肉類食品（滷雞腿、烤雞腿、調理雞腿、
    醉雞、鴨、叉燒、脆皮烤肉、調理雞排、雞塊、香腸、油雞
    、冷凍魚等等．．．）一律由公司提供，委任加盟主不可自
    行製作或外買取代公司肉品，經公司發現，即終止合約，棄
    權股份，並賠償新台幣貳拾萬元整。」，詎其後被上訴人之
    督察人員發現上訴人擅自向他人購進劣質之肉品（即魚貨）
    ，此觀出貨單，於95年8月1日至同年月15日之期間，並未出
    魚貨予上訴人，顯見其係私下向他人購買魚貨，已嚴重影響
    消費者權益及被上訴人之商譽，甚者，上訴人擅自將商號招
    牌更名為「廣督燒臘」，企圖混淆視聽，屢經勸阻無效，被
    上訴人乃以存證信函，依系爭契約第5條之約定，向上訴人
    終止契約，是依該條之約定上訴人應賠償被上訴人新台幣（
    下同）200,000元；又「港督燒臘」為被上訴人於20年前苦
    心經營至今，始稍具規模，上訴人所加盟之工學店，原先係
    被上訴人所經營，因堅持肉品一定要新鮮，深獲客戶之認同
    ，生意暢旺，乃上訴人覬覦，鼓吹被上訴人給其加盟，無奈
    加盟後幾天就開始私自進貨，給被上訴人帶來無限苦惱，夜
    夜難眠，甚覺對不起原先該店之老顧客，為此請求上訴人賠
    償100,000元之精神慰撫金，以資慰藉。綜上，上訴人應賠
    償被上訴人300,000元，爰依系爭契約第5條之約定，及侵權
    行為之法律關係，提起訴訟，請求上訴人應給付被上訴人
    300,000元，及自起訴狀繕本送達翌日起，至清償日止，按
    年利率5%計算之利息。
二、上訴人則以：系爭契約第26條約定「…甲方於本立約日起
    1年內不能無故停止供應肉品。以上第26條1至3款倘甲方違
    約，應賠償乙方20萬元正。」，今上訴人係盤讓被上訴人原
    經營之港督廣式燒臘工學店，觀諸原印製之「港督廣式燒臘
    」便當盒盒面及名片上所列之餐品供應項目，即有「香酥雞
    排飯」、「五香牛腱飯」，並為顧客所喜愛，可見「雞排」
    、「牛腱」（即牛肉）為被上訴人所應供應之肉品，此亦為
    系爭契約第5條所明定，詎被上訴人先無故停止供應「雞排
    」、「牛腱」（即牛肉）予上訴人，進而於95年8月15日，
    無故停止全部供貨，上訴人只好自行另向他人購買，並將招
    牌改為「廣督燒臘」。至於魚貨，因其銷售量較少，故上訴
    人很久才自行採購1次，是上訴人並無違約之情事，反而係
    被上訴人違反系爭契約第26條之約定，乃被上訴人惡人先告
    狀，寄發存證信函予上訴人，以終止契約，繼而提起訴訟，
    且上訴人係因稅捐機關通知上訴人辦理商業登記，因聯絡不
    到被上訴人，上訴人方自行辦理商業登記及更換招牌，被上
    訴人請求，顯無理由等語，資為抗辯。
貳、反訴部分：
一、上訴人提起反訴主張：被上訴人先無故停止供應「雞排」、
    「牛腱」（即牛肉）予上訴人，繼而於95年8月15日，無故
    全部停止供貨，顯已違反系爭契約第26條第3款之約定，上
    訴人自得依該條約定，請求其賠償200,000元之違約金，被
    上訴人應給付上訴人200,000元，及自反訴狀繕本送達翌日
    （即96年1月12日）起至清償日止，按年息百分之五計算之
    利息。
二、被上訴人則以：系爭契約第5條約定之目的乃為求產品品質
    一致性，該條並列舉出肉類食品之種類，惟其中並不包括「
    牛腱」，又該條所列舉之肉類食品中雖有「調理雞排及雞塊
    」，然因其銷路不佳，兩造簽約時即已明確告知上訴人並無
    長期之肉品供應，故系爭契約第22條約定之每日訂貨量並未
    記載「牛腱」及「雞排」之項目，至於上訴人所取得之便當
    盒均為庫存，其上所印製之供應項目均為昔日所販賣之商品
    ，現今已無販賣，是被上訴人並未違反系爭契約第26條第3
    款之約定，上訴人之請求顯無理由等語置辯。
參、原審就本訴部分為被上訴人一部勝訴之判決，判命上訴人應
    給付被上訴人200,000元，及自95年12月6日（即本訴起訴狀
    送達上訴人翌日）起至清償日止，按年利率5%計算之利息；
    就反訴部分為上訴人敗訴之判決。上訴人就本、反訴敗訴部
    分均不服，提起上訴，並補陳：一、依系爭契約後附「肉品
    進貨明細表」註記欄記載意旨，上訴人可自行購買非上訴人
    之魚貨，僅需由被上訴人扣除每條4元之佣金即可，即就魚
    貨部分，為系爭契約第5條之例外規定。二、縱認上訴人違
    約，原審准許之違約金額200,000元，與被上訴人實際損失
    僅約1,000餘元相差顯殊，顯然過高，法院亦得予核減。三
    、違反系爭契約第4條不得擅自更改商店名稱之規定，並不
    構成系爭契約第5條應賠償違約金約定之要件，且被上訴人
    無故停止供應上訴人肉品即已違約，契約即已取消，上訴人
    另先更名即不構成違約。並聲明：(一)、本訴部分：１、原判
    決不利於上訴人部分廢棄。２、上開廢棄部分，被上訴人在
    第一審之訴駁回。(二)、反訴部份：１、原判決廢棄。２、被
    上訴人應給付上訴人200,000元及自反訴狀繕本送達之翌日
    起至清償日止按年利率5%計算之利息。被上訴人則補稱：一
    、系爭契約後附之「肉品進貨明細表」註記欄雖記載「凡進
    貨非本公司賣出之魚貨，將扣除魚貨佣金，例吳郭魚每條4
    元，虱目魚每條兩份每份4元」，並不表示上訴人得私自買
    進魚貨，此從系爭契約第16條規定可知如有購買被上訴人以
    外之生、熟肉成品當主菜，仍必須向被上訴人報備，統一採
    購。二、違約金之目的在於確保加盟店產品之品質，以維被
    上訴人商譽及商業利益，因此上訴人私自購買，被上訴人所
    受之損害為產品品質之一致性，及被上訴人之商譽及商業利
    益，因此違約金並無過高。三、上訴人將店名「港督燒臘」
    改為「廣督燒臘」，自屬違約，上訴人私自進貨、訂購魚貨
    數量低於系爭契約第22條之規定，被上訴人依系爭契約第6
    條、第23條得終止契約，上訴人主張被上訴人無故停止供應
    肉品顯與事實不符。並聲明請求：駁回上訴人之上訴。
肆、本件關鍵爭點：
一、原審判決命上訴人給付違約金200,000元是否有據？
二、被上訴人是否有違約不供應牛腱、雞排肉品情事？
伍、本院之判斷：
一、經查，系爭契約第5條約定：「為求產品品質一致性肉品以
    公司出品為主，肉類食品（滷雞腿、烤雞腿、調理雞腿、醉
    雞、鴨、叉燒、脆皮烤肉、調理雞排、雞塊、香腸、油雞、
    冷凍魚等等．．．）一律由公司提供，委任加盟主不可自行
    製作或外買取代公司肉品，經公司發現，即終止合約，棄權
    股份，並賠償20萬元整。」，第16條約定：「隨巿場變化因
    應店面客戶需求，必要變更口味需向工廠以外承購生、熟肉
    成品當主菜，應向公司報備統一採購，不得私自購買。」，
    第22條約定每日出貨量「魚類每日訂貨量不得低於25份」，
    此等約定之目的在於使各連鎖店產品品質具有一致性，及被
    上訴人得以從中賺取差價。至於系爭契約後附之「肉品進貨
    明細表」註記欄雖記載：「凡進貨非本公司賣出之魚貨，將
    扣除魚貨佣金，例吳郭魚每條4元，虱目魚每條兩份每份4元
    」，此註記應未使魚貨構成系爭契約第5條、第16條、第22
    條之例外，因若認上訴人得自行向外訂購魚貨，雖依該註記
    被上訴人仍得收取佣金，但被上訴人欲以系爭契約第5條、
    第16條、第22條達成各連鎖店產品品質一致性之目的即無從
    達成。再者，衡諸加盟連鎖店之性質及契約整體結構，當無
    先在系爭契約第5條、第16條、第22條明定各類肉品（作為
    主菜用食材）應向被上訴人訂貨，向外承購應向公司報備，
    肉品每日最低訂量後，再以註記賦予上訴人得自行向外訂購
    魚貨權限之理。故上訴人主張就魚貨部分，為系爭契約第5
    條之例外規定，自非合理，應認與締約當事人之真意不符而
    不足採信。
二、次查，系爭契約第4條約定：「港督燒臘之商店名稱所有權
    歸甲方 (即被上訴人)所有，於合約期間同意乙方（即上訴
    人）使用，甲、乙方不得擅自更改」，違反本條者，並無如
    同第5條應賠償違約金之約定。然上訴人於原審既自認其因
    銷售魚貨較少，乃未向被上訴人進貨，則依系爭契約第5條
    約定，上訴人即應賠償被上訴人200,000元之違約金，是被
    上訴人此部分請求，應屬有據。
三、按約定之違約金額過高者，法院得依職權減至相當之數額，
    為民法第252條所明定。而契約當事人約定之違約金是否過
    高，應依一般客觀之事實、社會經濟狀況、當事人實際上所
    受損害及債務人如能如期履行債務時，債權人可享受之一切
    利益為衡量標準，庶符實情而得法理之平 (最高法院95年度
    台上字第1095號判決參照)，惟此規定乃係賦與法院得依兩
    造所提出之事證資料，斟酌社會經濟狀況並平衡兩造利益而
    為妥適裁量、判斷之權限，非謂法院須依職權蒐集、調查有
    關當事人約定之違約金額是否有過高之事實，而因此排除債
    務人就違約金過高之利己事實，依辯論主義所應負之主張及
    舉證責任。況違約金之約定，為當事人契約自由、私法自治
    原則之體現，雙方於訂約時，既已盱衡自己履約之意願、經
    濟能力、對方違約時自己所受損害之程度等主、客觀因素，
    本諸自由意識及平等地位自主決定，除非債務人主張並舉證
    約定之違約金額過高而顯失公平，法院得基於法律之規定，
    審酌該約定金額是否確有過高情事及應予如何核減至相當數
    額，以實現社會正義外，當事人均應同受該違約金約定之拘
    束，法院亦應予以尊重，始符契約約定之本旨。倘債務人於
    違約時，仍得任意指摘原約定之違約金額過高而要求核減，
    無異將債務人不履行契約之不利益歸由債權人分攤，不僅對
    債權人難謂為公平，抑且有礙交易安全及私法秩序之維護。
    (最高法院92年度台上字第2747號判決參照)。上訴人主張其
    違約造成被上訴人之損失，僅被上訴人不能賺取之佣金約
    1,000餘元云云，然被上訴人因上訴人違約私自進貨所損失
    者，尚包括長期可賺取之進貨差價、佣金、各連鎖店品質一
    致性及因此造成商譽損失，故本院認兩造約定200,000元之
    違約金並未過高，上訴人此一主張，亦非可採。
四、至於上訴人於原審提起之反訴主張被上訴人違反契約第26
    條故意不供應「牛腱」及「雞排」肉品云云，經查依系爭契
    約第5條約定，被上訴人供應之貨品，並無「牛腱」之項目
    ，是被上訴人抗辯未與上訴人約定需供應「牛腱」，應非虛
    言，堪予認定。又參諸該條約定，明示其目的在於「為求產
    品品質一致性」，及保障被上訴人藉由供貨予連鎖加盟店而
    獲利，乃被上訴人開放加盟連鎖店之目的，被上訴人如有供
    應肉品，加盟店主自應向被上訴人購買，如被上訴人未有供
    應，則在被上訴人同意加盟店主販售後，得由加盟店主自行
    向外訂購，如此始符合加盟連鎖契約精神。再者，觀諸系爭
    契約第26條第3款、第4款「…甲方於本立約日起1年內不
    能無故停止供應肉品。以上第26條1至3款倘甲方違約，應賠
    償乙方20萬元正。」之約定內容，無非係就被上訴人如有違
    約不供應貨品造成上訴人損害，應給付違約金作為賠償加以
    約定，審諸「甲方（即被上訴人）於本立約日起1年內不能
    無故停止供肉品」之文義，必於訂約後一年內，被上訴人原
    有供應之貨品，而故意不為供應，致影響上訴人營業，方屬
    違約。然查系爭契約第5條所列舉出之肉類食品，不包括「
    牛腱」在內，已如前述；且不論「牛腱」或「雞排」，均不
    在系爭契約第22條約定每日出貨項目之列；復參諸上訴人提
    出系爭契約附件港督加盟商─肉品進貨明細表（附於上訴人
    96 年6月8日上訴狀），其上確無「牛腱」及「雞排」項目
    ，是被上訴人所辯：上訴人所取得之便當盒均為庫存，其上
    所印製之供應項目「牛腱」及「雞排」均為昔日所販賣之商
    品，現今已無販賣，被上訴人於訂系爭契約時即未供應「牛
    腱」及「雞排」，並曾口頭告知上訴人等語，應非無據，上
    訴人主張被上訴人有供應「牛腱」及「雞排」，且故意不為
    供應，已屬違約而應賠償違約金200,000元，自非可採。
陸、綜上所述，原審判決准許被上訴人之本訴請求其中違約金
    200,000元部分，並駁回上訴人之反訴，經核於法均無違誤
    ，上訴意旨仍執前詞指摘原判決不當，求予廢棄改判，為無
    理由，應予駁回。
柒、本件事證已臻明確，兩造所為之其他主張、陳述並提出之證
    據，經審酌後，認均與本件之結論無礙，爰不再逐一論述，
    併予敘明。
捌、結論：本件上訴為無理由，依民事訴訟法第436條之1第3項
    、第449條第1項、第78條，判決如主文。
中　　華　　民　　國　　96　　年　　10　　月　　12　　日
                    民事第三庭審判長法  官    許秀芬
                                    法  官    鍾啟煒
                                    法  官    曹宗鼎
上正本係照原本作成
本判決不得上訴
中　　華　　民　　國　　96　　年　　10　　月　　12　　日
                                    書記官
